---
title: "Model lin dernier"
output: html_document
date: "2024-12-15"
---

## Presentation

```{r}
df <- read.table(file = "london_weather.csv", header = T, sep=",")

df_clean <- df[1:(nrow(df) - 15), ] #On enlève les 15 dernières lignes qu'on réserve pour la prédiction

data <- df[,-c(1,5,7)]
#On retire les données inutiles: la date n'est pas nécéssaire puisque reflétée par autres paramètres (sunshine, mean_temp etc), et on garde seulement la température moyenne au lieu des 3 données.

data <- na.omit(df_clean) #Suppression des lignes ayant des valeurs manquantes
data_set <- as.data.frame(scale(data)) #On centre et on réduit

head(data)
head(data_set)
```

## Choix du modèle

```{r}
mod1 <- lm(precipitation ~ ., data = data_set)
summary(mod1)
```

On observe que les données "snow_depth" et "global_radiation" n'ont pas l'air d'expliquer le modèle. On va vérifier cela avec l'AIC.

```{r}
step(mod1,direction="both")
```

L'AIC nous dit de supprimer seulement la donnée "snow_depth".

```{r}
data2 <- data_set[,c(-7)]
mod2 <-lm(precipitation ~ ., data = data2)
summary(mod2)
```

Le modèle linéaire en supprimant "snow_depth" nous dit toujours que "global_radiation" a peu d'impact sur le modèle, cependant l'AIC nous conseil de le garder, ce que l'on va faire.

## Analyse des résidus

```{r}
library(ggplot2)

residus <- mod2$residuals
residus_stand <- rstandard(model = mod2)
residus_stu <- rstudent(model = mod2)

n <- length(data_set$precipitation)
df.residu <- data.frame(residu = residus)
plot <- ggplot(data = df.residu) + aes(x=1:n, y = residu) + geom_point()
plot <- plot + geom_hline(yintercept = 0,  linetype = 2)
plot <- plot + geom_smooth(method ='loess')
plot <- plot + xlab('Index') + ylab('Résidus')
plot

df.residu$residu_stu<- residus_stu
plot2 <- ggplot(data = df.residu) + aes(x=1:n, y = residu_stu) + geom_point()
plot2 <- plot2 + geom_hline(yintercept = -2, col = "blue", linetype = 2)
plot2 <- plot2 + geom_hline(yintercept = 2, col = "blue", linetype = 2)
plot2 <- plot2 + xlab('Index') + ylab('Résidus studentisés')
plot2

r <- mod1$rank
H <- hatvalues(mod2)
seuil1 <- 2*r/n
seuil2 <- 3*r/n
df.H <- data.frame(H = H)

ID_levier <- (1:n)[df.H$H>seuil1]
df.H$ID <- rep("",n)
df.H[ID_levier,]$ID <- ID_levier
df.H$group <- rep("Non levier",n)
df.H[ID_levier,]$group <- "Levier"

plot3 <- ggplot(data = df.H) + aes(x=1:n, y = H, color=group) + geom_point()
plot3 <- plot3 + geom_hline(yintercept = seuil1, col = "blue", linetype = 2)
plot3 <- plot3 + geom_hline(yintercept = seuil2, col = "blue", linetype = 3)
plot3 <- plot3 + xlab('Index') + ylab('distance de Cook')
plot3
```

```{r}
quant.t <- qt((1:n)/n,n-r-1)
df_qq <- data.frame(Obs = sort(df.residu$residu_stu), Theo = quant.t)
qq.plot <-
  ggplot(data = df_qq, aes(x = Obs, y = Theo)) + geom_point(shape = 1, size = 2.5)
qq.plot <-
  qq.plot + geom_abline(
    slope = 1,
    intercept = 0,
    col = "blue",
    linetype = 2,
    size = 0.5
  )
qq.plot <- qq.plot + xlab("Quantiles empiriques des résidus") + ylab("Student T(n-r-1)")
qq.plot <- qq.plot + xlim(-3,4) + ylim(-3,4)
qq.plot
```

```{r}
ks.test(x = df.residu$residu_stu, y = 'pt', df = n-r-1)
```

D'après le test de Komolgorov-Smirnov les résidus ne sont pas gaussiens, ce qui correspond à ce que l'on voit sur le graphique.

## Prédiction

On va tester le modèle.

```{r}
nrow(df_clean)
nrow(data_set)
```

```{r}
residus_stu <- rstudent(model = mod1)
Y_vrai <- df_clean$[(nrow(df_clean) - 14):nrow(df_clean)]

Y_vrai
```
